【裁判字號】    97,消債抗,60
【裁判日期】    980110
【裁判案由】    更生程序
【裁判全文】
臺灣嘉義地方法院民事裁定            97年度消債抗字第60號
抗  告  人  甲○○○○○○
代  理  人  莊安田律師
上列抗告人因更生事件，對於中華民國97年11月7日本院97年度
消債更字第400號裁定提起抗告，本院裁定如下：
    主  文
原裁定廢棄。
    理  由
一、本件抗告人於原審聲請意旨略以：聲請人有不能清償債務之
    情事，於民國97年6月23日曾以書面向最大債權金融機構元
    大商業銀行股份有限公司（下稱元大銀行）請求共同協商債
    務清償方案，元大銀行所提出之還款方案為「2%、180期、
    期付新臺幣（下同）17,207元」，惟聲請人每月只得負擔1
    萬元，未為元大銀行接受而協商不成立，且其無擔保或無優
    先權之債務總額未逾1,200萬元，復未經法院裁定開始清算
    程序或宣告破產，爰依法聲請更生等語。
二、原裁定意旨略以：抗告人固主張其每月平均收入為36,000元
    ，而每月必要費用支出包括個人與配偶膳食費各6千元、電
    話費3百元、水費5百元、電費8百元、瓦斯450元、機車油費
    5百元、勞保費497元、健保費1,042元、福利金2百元，每月
    僅得清償10,000元左右，無法負荷每月應繳協商金額17,207
    元，堪認有不可歸責於抗告人之事由致履行原協商內容顯有
    重大困難。然抗告人所稱每月家計支出除其中電話費3百元
    、機車油費5百元、勞保費497元、健保費1,042元及福利金2
    百元尚屬合理，准予列計外，其中抗告人每月伙食費6,000
    元部分，因抗告人履行債務期間，須經歷經濟困苦之過程，
    其生活程度當然必須相當限制，而認以每日伙食費160元，
    每月4,800元為適當；抗告人配偶膳食費6,000元部分，因抗
    告人配偶每月既有薪資收入28,000元，尚難證明渠有不能以
    自己財產維持其生活之情形，而認不應准許；水費5百元、
    電費8百元、瓦斯450元（合計1,750元）部分，應由聲請人
    居所同住之4人平均分擔，而認以500元為適當，合計每月生
    活上必要支出為7,839元（原審漏未將房租14,000元部分列
    入審酌）。準此，以聲請人每月平均所得36,000元扣除每月
    應繳協商金額17,207元，每月尚餘18,793元，顯然足以支付
    個人生活必要費用之7,839元，是以聲請人所提出之證據不
    足以證明其有「不可歸責於己之事由致履行顯有重大困難」
    之情形，其更生之聲請顯然違背消費者債務清理條例第151
    條第6款準用同條第5項前段之規定，且上開欠缺又屬無從補
    正，乃駁回抗告人之聲請。
三、抗告意旨略以：
（一）元大銀行提出之還款方案為2%、180期、期付新臺幣（下
      同）17,207元，因抗告人每月只能付1萬元未為元大銀行
      接受而協商不成立，惟抗告人平均每月之保費5,607元非
      屬生活上之必要支出，加計抗告人主張每月能償還銀行1
      萬元合計共15,607元，與銀行要求每月應還款金額之差距
      僅1,600元，故若抗告人已無力清償銀行每月17,207 元之
      清償方案，何以其有能力再支付非屬生活上之必要支出每
      月保費5,607元之理，從而抗告人提出之證據不足以證明
      確有不可歸責於抗告人之事由致履行顯有重大困難之情形
      ，因而認定抗告人尚非不能清償其債務，並據以駁回抗告
      人之聲請。惟查抗告人配偶係在97年4月起始有收入，在
      此之前因無業仍須由抗告人支付生活費；另關於抗告人所
      繳納之三筆保險金係於82年間及89年間經濟能力許可時所
      投保，並非浪費，且迄今已繳納17年，再3年即期滿可領
      回50萬元可資解決部分債務，如今放棄不繳損失更大，原
      審未審酌利益得失，遽以抗告人投保壽險非屬生活上必要
      支出而認不得列入支出項目，其認定顯非適當；至於抗告
      人配偶雖有收入得幫忙減輕抗告人負擔，然因抗告人在臺
      南任職，不得不在臺南租屋居住，此房租每月14,000元已
      係由配偶支付，則配偶每月28,000元薪資扣除此房租已所
      剩無幾。
（二）另抗告人除對金融機構負有債務2,631,698元外，尚有民
      間債務1,300,000元，倘依銀行要求每月應償還17,207元
      ，則民間債權人依此比例亦應每月清償8,600元，加上鈞
      院核可抗告人每月必要支出7,839元及棄之可惜不得不繳
      納之保險費5,607元，則抗告人每月至少需支出39,253元
      ，此外尚有不可預期之婚喪喜慶等支出，已逾抗告人每月
      薪資所得36,000元，況且今若僅與銀行成立協商，則民間
      債權人亦會採取法律途徑對抗告人聲請強制執行，如此尚
      無法解決全部債務問題，復以債權人元大銀行業已聲請強
      制執行查扣抗告人每月薪資3分之1，抗告人每月薪資僅剩
      22,000元左右，更是無法與銀行達成協商。抗告人現年46
      歲，無存款財產，僅靠工作薪資所得維持生活，面臨15年
      長期之還款壓力及民間債務，已陷於經濟困境，加以現今
      社會大環境景氣低迷，裁員危機四起，塾不知能否保障15
      年收入，抗告人有誠意償還債務，惟懇請重新裁量償還年
      限及金額，為此爰請求廢棄原裁定，另裁定准予抗告人開
      始更生程序云云。
四、按債務人對於金融機構因消費借貸、自用住宅借款、信用卡
    或現金卡契約而負債務，在聲請更生或清算前，應提出債權
    人清冊，以書面向最大債權金融機構請求協商債務清償方案
    並表明共同協商之意旨，消費者債務清理條例（下稱本條例
    ）第151條第1項定有明文。又聲請更生或清算不合程式或不
    備其他要件者，法院應以裁定駁回之，但其情形可以補正者
    ，法院應定期間先命補正。債務人不能清償債務或有不能清
    償之虞者，得依本條例所定更生或清算程序，清理其債務。
    復為同條例第8條、第3條所明定。經查：
（一）聲請人前於消費者債務清理條例施行後，曾於97年6月23
      日具狀向最大債權銀行元大銀行申請前置協商，而元大銀
      行所提出之還款方案為「2%、180期、期付17,207元」，
      惟聲請人每月只願繳納1萬元，而未同意元大銀行所提出
      之還款方案，致協商不成立等情，業據聲請人於97年10月
      3日聲請狀陳報在案，並提出前置協商不成立通知書、元
      大銀行與聲請人協商文件在卷可稽，堪信為真實。
（二）抗告人主張95年在數家炸機店任職，年所得總額為513,98
      6 元，平均每月42,832元、96年6月間轉至大成長城公司
      任職，年所得為375,976元，平均每月31,331元，目前每
      月薪資收入約36,000元，業據提出財政部臺灣省南區國稅
      局95、96年度綜合所得稅各類所得資料清單及大成集團餐
      飲服務群97年5月份之薪資明細表在卷可佐，堪可認定。
（三）復抗告人固主張每月必要費用，包括抗告人及配偶膳食費
      每人各6,000元、電話費300元、水費500元、電費800元、
      瓦斯費450元、機車油費500元、勞保497元、健保費1,042
      元、福利金200元、房租14,000元、保險費5,607元及民間
      債務每月應清償8,600元等費用云云。查：
    1.抗告人主張每月伙食費需支出6千元，惟未提出單據以實
      其說。本院認抗告人履行債務期間，須經歷經濟困苦之過
      程，其生活程度當然必須相當限制，認每日伙食費以160
      元為適當，總計聲請人每月伙食費為4,800元（計算式：1
      60元×30天＝4,800元），逾此請求則其餘非屬必要支出
      ，不予准許；至於配偶膳食費6千元部分，抗告人配偶陳
      沛瑄為65年6月25日生，今年32歲，任職於高雄市刑大行
      政人員，每月薪資28,000元，此經抗告人於原審以97年10
      月23日陳報狀陳報在案，堪信為真實，雖抗告人主張其配
      偶自97年4月起才有職業，在此之前仍須由抗告人支付生
      活費，惟抗告人係於97年6月23日具狀向最大債權銀行申
      請前置協商，此亦經抗告人於聲請狀自陳，並有前置協商
      不成立通知書、元大銀行與聲請人協商文件在卷可稽，則
      抗告人與最大債權銀行前置協商不成立時，抗告人配偶已
      有收入，難認其時渠有不能以自己財產維持其生活之情形
      ，抗告人該部分主張自屬無據，不應准許。
    2.抗告人主張每月需支出電話費300元、水費500元、電費80
      0元、瓦斯費450元、機車油費500元等，雖未提出相關單
      據，然此部分之支出尚屬合理，准予列計；另抗告人主張
      支出勞保費497元、健保費1,042元、福利金200元等費用
      部分，雖據提出大成集團餐飲服務群薪資明細表為證，然
      依該薪資明細表，抗告人本俸加計其他津貼總額為38,000
      元，於扣除勞、健保及福利金後實領36,261元，可知抗告
      人主張每月薪資約36,000元已是扣除上開費用後實領之金
      額，抗告人再主張扣除，顯然重複，故此部分支出不予准
      許；至於房租14,000元部分，抗告人於原審雖未提列於財
      產及收入狀況說明書前兩年必要支出項目中，然於97年10
      月17日民事聲請狀所附債清前置協商客戶面談記錄表中已
      陳明「針對貴行提出月還17,027元，180期，2％利率，已
      超出本人可以償還能力扣除房租及每月17,027元，已無法
      足夠生計使用，」有抗告人提出上開面談記錄表附於原審
      卷，且提出租賃契約書一份在卷可參，是抗告人主張每月
      房租14,000元部分仍應准許。
（四）綜上，抗告人之每月必要費用，扣除前揭不得列入計算之
      費用，應包括抗告人個人膳食費4,800元、電話費300元、
      水費500元、電費800元、瓦斯費450元、機車油費500元、
      勞保費497元、健保費1,042元、福利金200元、房租14000
      元等共計21,350元。而抗告人每月收入36,000元，扣除協
      商成立後每月應繳金額17,207元，每月僅餘18,793元，顯
      已不足負擔抗告人上述每月所需之必要生活費用。綜上所
      述，應認抗告人顯非可負擔上述與債權銀行協商之還款方
      案，亦難期待抗告人將其所得全數用以清償債務。從而，
      抗告人主張其確有不可歸責於己之事由，而致履行原協商
      還款金額顯有重大困難應為可採。是抗告人指摘原裁定不
      當，求予廢棄，為有理由，爰由本院將原裁定廢棄，由原
      法院另為適當之處理。
五、據上論結，本件抗告為有理由，依消費者債務清理條例第15
    條、民事訴訟法第492條，裁定如主文。
中    華    民    國    98    年    1     月    10    日
                 民事第一庭   審判長法  官  林世芬
                                    法  官  張鶴齡
                                    法  官  柯月美
以上正本係照原本作成。
本裁定不得再抗告。
中    華    民    國    98    年    1     月    10    日
                                    書記官  李文政


司法院資訊處製作；財團法人民間司法改革基金會備份。
